【裁判字號】    96,訴,426
【裁判日期】    970227
【裁判案由】    違反商業會計法
【裁判全文】
臺灣臺中地方法院刑事判決               96年度訴字第426號
公  訴  人  臺灣臺中地方法院檢察署檢察官
被      告  甲○○
選任辯護人  李宗炎 律師
上列被告因違反商業會計法等案件，經檢察官提起公訴（95年度
偵緝字第540號），本院判決如下：
    主  文
甲○○無罪。
    理  由
一、公訴意旨略以：被告甲○○於民國87年間，出資成立華豐企
    業社，並邀請乙○○擔任該商號之名義負責人，隨即於87年
    8月29日向臺中市政府辦理商業登記，組織類型登記為獨資
    ，營業地址設於臺中市○區○○路14號9樓之20，以經營原
    棉、紗、布、下腳棉之批發為業。甲○○依商業登記法第9
    條前段及商業會計法第4條之規定，為商業負責人。其明知
    於88年間，華豐企業社並無銷貨予華隆股份有限公司（下稱
    華隆公司），竟基於幫助納稅義務人華隆公司逃漏稅捐及虛
    偽填製不實會計憑證之概括犯意，在華豐企業社營業所在地
    ，虛偽填載如附表所示，性質上屬於會計憑證之統一發票，
    共計90張，並將該等不實之統一發票分交給華隆公司作為進
    項憑證，使華隆公司依營業稅法（90年7月9日修正公布為「
    加值型及非加值型營業稅法」）申報88年各期之營業稅時，
    得以申報扣抵銷項稅額，以此方式幫助華隆公司以詐術逃漏
    88年各期之營業稅，總計達新臺幣（下同）1,743,911元，
    足以生損害於稅捐稽徵機關對於稅捐稽徵之正確性，因認被
    告涉有稅捐稽徵法第43條第1項之幫助納稅義務人以詐術逃
    漏稅捐罪嫌及修正前商業會計法第71條第1款之商業負責人
    明知為不實之事項而填製會計憑證罪嫌。
二、本件起訴書原記載之犯罪事實不明確致起訴範圍無從特定，
    ，嗣經檢察官於96年11月26日以96年度蒞字第1743號補充理
    由書更正犯罪事實及起訴法條如上，並於本院97年1月8日行
    準備程序時，經檢察官、被告及其選任辯護人確認後特定以
    上開更正後之犯罪事實為起訴範圍，合先敘明。
三、本件公訴人認被告甲○○涉有上開罪嫌，無非係以被告於偵
    查時之供述、告發人乙○○於警詢、偵查中之陳述、證人即
    華豐企業社代工廠商嘉峻實業社實際負責人蔡一郎於偵查中
    之證述，並有華豐企業社營利事業設立登記資料、華隆公司
    登記資料附卷可稽。被告於95年9月18日偵查中，坦承自己
    為華豐企業社實際負責人；於95年12月8日偵查中，供稱：
    華豐企業社獲利的方式是買料進來給別的廠商加工，再賣出
    獲取差價，商號本身沒有加工或製造，華豐企業社跟華隆公
    司進貨購買「下腳」（即短纖），給證人蔡一郎加工後，再
    賣回給華隆公司。證人蔡一郎加工部分有開立發票，買受人
    是華豐企業社。惟證人蔡一郎於同日偵查中證述：其幫峻誠
    企業社加工較多，幫華豐企業社部分可能很少，加工部分都
    有據實開發票等語，經查核「專案申請調檔統一發票查核名
    冊暨清單」後，無華豐企業社於88年間向嘉峻實業社購買勞
    務之進項發票，可見華豐企業社沒有委託嘉峻實業社加工。
    又依華隆公司登記資料，該公司本身即經營各種纖維之加工
    ，華隆公司將短纖原料賣給華豐企業社後，實無再購回加工
    品之理（徒增成本支出）。從而，被告涉嫌於88年間虛開如
    附表所示90張統一發票予華隆公司，以此方式幫助華隆公司
    以詐術逃漏88年各期之營業稅，事證明確，為其論罪之依據
    。惟訊據被告甲○○堅決否認有何幫助納稅義務人以詐術逃
    漏稅捐及商業負責人明知為不實之事項而填製會計憑證之犯
    行，辯稱：華豐企業社與華隆公司間確有交易往來，並無開
    立不實統一發票幫助華隆公司逃漏稅捐等語。
四、按犯罪事實應依證據認定之，無證據不得認定犯罪事實；又
    不能證明被告犯罪者，應諭知無罪之判決，刑事訴訟法第15
    4條第2項、第301條第1項分別定有明文。次按刑事訴訟法上
    所謂認定犯罪事實之證據，係指足以認定被告確有犯罪行為
    之積極證據而言；如未能發現相當證據或證據不足以證明，
    自不能以推測或擬制之方法，以為裁判基礎，此經最高法院
    著有29年上字第3105號、40年台上字第86號判例可資參照。
    又檢察官就被告犯罪事實，應負舉證責任，並指出證明之方
    法，刑事訴訟法第161條第1項定有明文，因此，檢察官對於
    起訴之犯罪事實，應負提出證據及說服之實質舉證責任。倘
    其所提出之證據，不足為被告有罪之積極證明，或其指出證
    明之方法，無從說服法院以形成被告有罪之心證，基於無罪
    推定之原則，自應為被告無罪判決之諭知，最高法院亦著有
    92年台上字第128號判例可參。經查：
（一）華隆公司自87年9月25日起與華豐企業社間早有進貨之交
      易往來，迄88年8月12日止，進貨總金額共為49,463,437
      元，貨款已全數付清等情，有華隆公司96年12月19日（96
      ）華會字第049號函及函送之該公司會計系統人工傳票（
      應付款項）輸入清單各1份附卷可稽，並經華隆公司業務
      處經理即前大園總廠廠長丁○於本院審理時到庭確認前開
      交易屬實，並證稱：華隆公司與他公司交易均有照實開立
      統一發票及收取統一發票等語。且證人蔡一郎於95年7月4
      日偵查中亦結證稱：華豐企業社與華隆公司有生意往來等
      語。足認華隆公司於88年間確有向華豐企業社進貨之交易
      實情，公訴意旨認華豐企業社於88年間並無銷貨予華隆公
      司乙節，應與事實不符，尚難認被告有何幫助華隆公司以
      詐術逃漏稅捐及填製不實會計憑證之犯行，被告上開所辯
      ，應堪採信。
（二）再者，告發人乙○○係因擔任華豐企業社名義負責人，因
      華豐企業社欠繳營利事業所得稅2,583,786元遭送行政執
      行後，始提出本件告發，伊僅為名義負責人，未曾參與華
      豐企業社實際經營等情，已據告發人於警詢時陳明在卷。
      而告發人於本院96年8月15日行準備程序時復陳稱：伊是
      聽證人蔡一郎講說被告有賣假發票，華豐企業社因無對外
      交易，伊才懷疑華豐企業社的發票是假的等語。惟華豐企
      業社確有對外與華隆公司為前開進貨交易之事實，已如前
      述，告發人所陳華豐企業社無對外交易乙節，即悖離事實
      。而告發人既自陳對華豐企業社之實際營運情形並未參與
      ，理當對於華豐企業社之實際交易情形一無所悉，復以其
      揭發被告前開犯嫌無非係出於道聽證人蔡一郎言語基於懷
      疑之心態而為，並未提出確切之證據以實其說，自難徒憑
      其告發所為之陳述，遽為被告不利之認定。
五、綜上所述，依卷存資料及證人乙○○提供之證據，均不足證
    明被告有公訴人所指前開犯行，且檢察官所提出之證據或所
    指出之證明方法，尚不足以說服本院形成被告有罪之心證，
    不能證明被告犯罪，依法應諭知無罪之判決。
據上論斷，應依刑事訴訟法第301條第1項，判決如主文。
本案經檢察官丙○○到庭執行職務。
中    華    民    國    97    年    2     月    27    日
                         臺灣臺中地方法院刑事第11庭
                           審判長法   官  王世華
                                 法   官  林慶郎
                                 法   官  丁智慧
上正本證明與原本無異。
如不服本判決，應於收送達後10日內向本院提出上訴書狀（應敘
述具體理由並附繕本）。上訴書狀如未敘述理由，應於上訴期間
屆滿後20日內補提理由書於本院。
                                 書記官  陳淑華
中    華    民    國    97    年    2     月    27    日


司法院資訊處製作；財團法人民間司法改革基金會備份。
